【裁判字號】    94,簡上,178
【裁判日期】    950512
【裁判案由】    第三人異議之訴
【裁判全文】
臺灣臺南地方法院民事判決             94年度簡上字第178號
上  訴  人  甲○○
            丙○○（原名：黃丁見）
被 上訴 人  乙○○
訴訟代理人  陳豐裕律師
上列當事人間第三人異議之訴事件，上訴人對於中華民國94年8
月4日本院臺南簡易庭94年度營簡字第78號第一審判決提起上訴
，本院於95年4月28日言詞辯論終結，判決如下：
    主  文
上訴駁回。
第二審訴訟費用由上訴人負擔。
    事  實
甲、上訴人方面：
一、聲明：求為判決：(一)原判決廢棄。(二)本院93年度執字第1821
    5號強制執行事件，就坐落臺南縣佳里鎮○里段1089之6地號
    土地上門牌號碼臺南縣佳里鎮○○路318號未辦保存登記建
    物所為之強制執行程序應予撤銷。(三)第一、二審訴訟費用由
    被上訴人負擔。
二、陳述：除與原判決記載相同者，茲引用之外，補稱：上訴人
    於民國69年12月4日向被上訴人兄弟購買1份土地後，至今均
    居住在坐落臺南縣佳里鎮○里段1089之6地號土地（下稱系
    爭土地）上門牌號碼：臺南縣佳里鎮○○路318號之建物（
    下稱系爭地上物），且當時都經過被上訴人兄弟同意，否則
    假如當時被上訴人有異議，上訴人豈有可能居住在該處長達
    25年之久。況查，本件被上訴人對於上訴人並無任何執行名
    義，自不得要求上訴人搬遷。又縱認上訴人應該搬遷，被上
    訴人亦應給予上訴人搬遷及在鄰地起造新建物之時間，並應
    補償上訴人所受之損害。
乙、被上訴人方面：
一、聲明：求為判決：駁回上訴，上訴費用由上訴人負擔。
二、陳述：除與原判決記載相同者，茲引用之外，補稱：本件依
    上訴人主張占有系爭地上物之事實，並無排除強制執行之權
    利，上訴人提起本件訴訟，自無理由。再者，上訴人於原審
    94年3月17日審理中，曾請求被上訴人給予其1年之搬遷時間
    ，惟迄今已逾1年，上訴人仍未自動搬遷，足見上訴人只是
    在拖延占用之時間。
三、證據：援用第一審所提證據。
丙、本院依職權調閱本院93年度執字第18215號民事執行卷宗。
    理  由
一、上訴人起訴主張：上訴人自72年起即在系爭地上物經營東隆
    水電材料行，已逾20年之時間，被上訴人依其與債務人陳璧
    珍間分割共有物確定判決要求拆屋還地，上訴人縱使認同，
    但搬遷及在鄰地起造新店舖，仍須一段時間，且被上訴人對
    上訴人並無任何執行名義，自不得以對訴外人陳璧珍之執行
    名義要求上訴人搬遷，爰依強制執行法第15條規定，求為判
    決撤銷上開強制執行事件，對於系爭地上物之強制執行程序
    ，原審為上訴人敗訴之判決，為此提起上訴，求予廢棄改判
    准上訴人之所請等語。被上訴人則以：系爭地上物原係祖產
    ，由被上訴人與訴外人陳璧珍、陳泉桂、陳泉庚等4名兄弟
    共有，並非陳璧珍個人所有。於68年8月29日被上訴人與陳
    璧珍等4名兄弟達成共有土地建築改良物所有權分割之協議
    ，並於契約書中載明「各分割後取得土地上之地上物歸個人
    所有，得無條件自由處分」，因此，上訴人陳稱系爭地上物
    乃陳璧珍所有，顯屬錯誤。又系爭土地分割前之1089地號土
    地原為訴外人陳璧珍、陳政初及被上訴人共有，茲因陳璧珍
    藉口其與女婿即上訴人丙○○交換使用，不願意就分割前之
    10 89地號土地協議分割，被上訴人方於89年間提起分割共
    有物訴訟，經最高法院判決系爭1089之6地號土地分歸被上
    訴人取得確定，則被上訴人以上開民事確定判決為執行名義
    ，請求債務人陳璧珍拆除系爭地上物，於法並無不合，上訴
    人以占有系爭地上物之事實，主張其有足以排除強制執行之
    權利，自屬無據等語，資為抗辯。
二、兩造不爭執之事實：
(一)被上訴人為本院93年度執字第18215號強制執行事件執行債
    權人，執行債務人為訴外人陳璧珍。
(二)執行債務人陳璧珍與被上訴人原均係台南縣佳里鎮○里段10
    89地號土地之共有人，被上訴人於89年間提起分割共有物之
    訴，經最高法院以93年度台上字第425號判決確定准上開土
    地分割，由被上訴人取得系爭1089之6地號土地。
(三)系爭1089之6地號土地遭門牌號碼台南縣佳里鎮○○路318號
    地上物占用，而系爭地上物係由上訴人占有使用開設東隆水
    電材料行。
(四)被上訴人於93年間持前開最高法院93年度臺上字第425號、
    臺灣高等法院臺南分院90年度重上字第79號、本院89年度訴
    字第520號分割共有物民事確定判決為執行名義，聲請本院
    強制執行，上訴人乃提起本件第三人異議之訴，主張被上訴
    人對上訴人並無任何執行名義，不得請求上訴人搬遷，如要
    上訴人搬遷，應給予1年之搬遷期並補償其所受損失。
三、查本件上訴人主張：被上訴人對渠等無任何執行名義，自不
    得請求渠等搬遷，且渠等自69年起即居住在系爭地上物，並
    自72年起在該處經營東隆水電材料行，縱認上訴人應該搬遷
    ，亦應給予渠等1年之時間且應補償渠等所受損失云云，惟
    為被上訴人所否認，並以前揭情詞置辯。則本件所應審究者
    ，厥為：上訴人就本件執行標的物有無足以排除強制執行之
    權利？經查：
(一)按第三人就執行標的物有足以排除強制執行之權利者，得於
    強制執行程序終結前，向執行法院對債權人提起異議之訴。
    如債務人亦否認其權利時，並得以債務人為被告，強制執行
    法第15條定有明文；又強制執行法第15條，所謂就執行標的
    物有足以排除強制執行之權利者，係指對於執行標的物有所
    有權、典權、留置權、質權存在情形之一者而言。占有，依
    民法第940條之規定，不過對於物有事實上管領之力，自不
    包含在內（最高法院著有44年度台上字第721號判例意旨可
    供參照）。
(二)上訴人對系爭地上物乃訴外人陳璧珍興建，及渠等於系爭地
    上物經營東隆水電材料行等事實，均不爭執，核與本院93年
    度執字第18215號執行案件，承辦法官於94年2月3日前往現
    場執行時，上訴人甲○○亦自承系爭地上物為訴外人陳璧珍
    所興建乙節相符，此觀之前開案卷執行筆錄即明，足證上訴
    人既非系爭地上物之所有權人，又無法舉證對於系爭地上物
    有典權等物權關係存在，依前開判例意旨，上訴人並無排除
    本件強制執行之權利，足資認定。
(三)再查，上訴人主張渠等前與被上訴人就系爭地上物所占用之
    土地有達成土地使用交換契約等情，為被上訴人所否認，依
    舉證責任分配之原則，自應由主張積極事實之上訴人負舉證
    證明之責，惟上訴人並未能舉證以實其說，自難採信，是以
    ，上訴人既無足以排除強制執行之權利，則其要求被上訴人
    應給予1年之搬遷期及補償始得請求渠等搬遷云云，即無所
    據。且縱認為上訴人所稱訴外人陳璧珍同意渠等使用系爭地
    上物經營東隆水電材料行乙節屬實，惟上訴人之「占有」僅
    為事實上管領力，其占有之權源則為債權，均非可排除強制
    執行之權利，揆諸前揭判例意旨，上訴人就被上訴人聲請執
    行之標的，亦無足以排除強制執行之權利。
(四)至上訴人主張渠等與訴外人陳璧珍之間成立土地交換使用契
    約，且經本院80年度訴字第231號判決確認上訴人對於前開
    分割前之1089地號土地乃有權占有乙情，雖據提出民事判決
    1份為證，惟按共有物係屬全體共有人所共有，在分割前，
    各共有人固得約定範圍而使用之，但此項分管行為，不過定
    暫時使用之狀態，與消滅共有關係之分割有間。故共有物經
    法院判決分割確定時，先前共有人間之分管契約及使用借貸
    契約，即應認為終止。共有人先前依該契約占用分割判決仍
    判歸全體共有人保持共有之部分共有物，即成無權占有，其
    他共有人自得依民法第767條、第821條之規定請求返還（最
    高法院著有85年度台上字第1046號判決意旨足資參照）。查
    上訴人所提出之前開民事判決乃認定系爭土地分割前之1089
    地號土地，前經共有人即被上訴人、訴外人陳璧珍、陳政初
    達成分管契約，而其中系爭地上物所占用之土地部分由訴外
    人陳璧珍管理使用，茲因訴外人陳璧珍同意上訴人使用系爭
    地上物及土地，上訴人即非屬無權占有，因此駁回被上訴人
    主張上訴人無權占有請求遷讓房屋以及交還土地之起訴確定
    。然查，被上訴人與訴外人陳璧珍、陳政初關於前開1089地
    號土地之分管契約，縱使確實有效成立，依前開判決要旨，
    亦已因前開1089地號土地業經法院判決分割確定，而告終止
    ，是以，被上訴人已不受系爭分管契約之拘束，上訴人自不
    得再執前開民事確定判決對被上訴人主張渠等係有權占有。
(五)再者，臺灣高等法院臺南分院90年度重上字第79號關於前開
    分割共有物事件所為之判決，其中判決理由欄第八點第 (三
    ) 項中業已認定訴外人陳璧珍占有使用土地面積高達98平方
    公尺（由其女兒、女婿即本件上訴人開設水電材料行，亦即
    系爭地上物），不論採取任何分割方式，均須拆屋交地，由
    此益證，被上訴人與訴外人陳璧珍關於系爭土地分割前之10
    89地號土地之分管契約業已終止，系爭地上物乃無權占用被
    上訴人分割取得之系爭1089之6地號土地，足資認定，上訴
    人主張其係有權占有，顯不足採。
(六)上訴人復主張：被上訴人對於渠等並無執行名義，自不得以
    訴外人陳璧珍個人之執行名義請求渠等搬遷云云。惟按原審
    以第三人異議之訴必就執行標的物有所有權、典權、質權、
    留置權存在，而足以排除強制執行之權利者始得為之，此觀
    強制執行法第15條之規定自明，上訴人自認就系爭執行標的
    物並無物權存在，其所稱被上訴人公司前董事長陳○清曾同
    意其使用該房屋，姑毋論為被上訴人所否認，退一步言，即
    令上訴人確有使用權，亦不能與物權並論，非可作為排除強
    制執行之依據，至上訴人謂伊非系爭執行名義效力所及之人
    ，執行法院不得據上開執行名義命其交還房屋一節，亦屬強
    制執行法第12條聲明異議範圍，而非第三人異議之訴之問題
    （最高法院著有57年度台上字第606號判決要旨足資參照）
    。查本院93年度執字第18215號強制執行程序之執行債務人
    為訴外人陳璧珍乙情，為兩造所不爭執，自無上訴人所稱將
    其列為執行債務人之情形，且上訴人既不否認系爭地上物乃
    訴外人陳璧珍建造，則上訴人既非系爭地上物之所有權人，
    又無法舉證對於系爭地上物有典權等物權關係存在，縱認上
    訴人與訴外人陳璧珍間有土地交換使用契約關係存在，惟基
    於債權相對性之法理，該契約之效力應僅存在於訂立契約之
    上訴人與訴外人陳璧珍之間，然對當事人以外之第三人即土
    地所有權人之被上訴人則不生效力，非可作為排除本件強制
    執行之依據。因此，上訴人主張被上訴人不得以其對訴外人
    陳璧珍之執行名義要求渠等交還房屋云云，亦非可採。
四、綜上所述，上訴人既無足以排除強制執行之權利，從而，其
    依強制執行法第15條規定，提起第三人異議之訴，求為判決
    撤銷上開執行事件就坐落臺南縣佳里鎮○里段1089之6地號
    土地上門牌號碼臺南縣佳里鎮○○路318號未辦保存登記建
    物所為強制執行程序，為無理由，應予駁回。原審因而為上
    訴人敗訴之判決，核無不合。上訴意旨指摘原判決不當，求
    予廢棄改判，為無理由，應予駁回。
五、本件事證已臻明確，兩造其餘攻擊防禦方法，核與判決結果
    不生影響，不予一一論述。
六、據上論結，本件上訴為無理由，依民事訴訟法第436條之1第
    3項、第449條第1項、第85條第1項前段、第78條，判決如主
    文。
中    華    民    國    95    年    5     月    12    日
                  民事第五庭    審判長法  官  蘇清水
                                      法  官  蘇正賢
                                      法  官  孫淑玉
上正本證明係照原本作成。
本判決不得上訴。
中    華    民    國    95    年    5     月    16    日
                                      書記官  凌昇裕


司法院資訊處製作；財團法人民間司法改革基金會備份。
